臺灣臺南地方法院民事判決　　　　　　　100年度訴字第939號
原　　　告　謝景為
訴訟代理人　方文賢律師
被　　　告　邱金貴
上列當事人間侵權行為損害賠償事件，經本院於中華民國100年
11月28日言詞辯論終結，判決如下：
    主  文
被告應給付原告新台幣壹拾伍萬元，及自民國一百年十月七日起
至清償日止，按週年利率百分之五計算之利息。
原告其餘之訴駁回。
訴訟費用新台幣壹萬零玖佰元，由被告負擔新台幣壹仟陸佰參拾
伍元，餘由原告負擔。
本判決得假執行。但被告如於執行標的物拍定或變賣前以新台幣
壹拾伍萬元為原告預供擔保，得免為假執行。
原告其餘假執行之聲請駁回。
    事實及理由
一、原告主張如下：
  (一)緣「財團法人臺灣省臺南縣東山鄉崁頭山孚佑宮」（下稱孚
    佑宮）主祀八仙之一「呂洞賓」，為歷史悠久、香火鼎盛之
    著名廟宇。因廟產豐厚為各方勢力所覬覦，其董事會自第三
    屆起即紛爭頻仍，多年未合法召開信徒大會，民國95年初信
    徒連署要求召開信徒大會，主管機關臺南縣政府（改制後為
    臺南市政府）即以95年4月4日府民宗字第0950071502號函指
    示應先行召開籌備會議，推選籌備委員，進行清查信徒資格
    及人數、修訂組織章程草案、辦理召開信徒大會等事務，故
    孚佑宮乃於95年5月3日召開第一次籌備信徒大會，惟因出席
    信徒未達法定人數而流會，嗣於同年6月18日之籌備信徒大
    會中始選出籌備委員15人，組成籌備委員會，原告係籌備委
    員之一，被告亦為籌備委員，且被推選為主任委員。
  (二)然此後多年該籌備委員會在被告主導下並未積極運作，主管
    機關臺南縣政府乃於98年7月1日再發函指示孚佑宮籌備委員
    會應繼續辦理召開信徒大會等廟務。被告身為籌備委員會主
    任委員，除未遵行辦理上開指示，竟為圖總攬廟務，以孚佑
    宮79年8月建立之信徒名冊中並無原告，不得行使籌備委員
    之職權為由，向本院聲請假處分，禁止原告行使籌備委員之
    一切權利及義務，經本院98年度裁全字第2467號裁定准許在
    案，被告已提供新台幣（下同）60萬元為擔保金，由本院以
    98年度司執全坤字第990號執行在案。其後，被告復向本院
    訴請確認孚佑宮與原告間之信徒關係不存在及確認原告與孚
    佑宮關於籌備委員會之委任關係不存在，經本院99年度訴字
    第1148號審理已判決被告敗訴確定，被告亦另行聲請撤銷上
    開假處分裁定及撤回假處分之執行，此有本院98年度裁全字
    第2467號裁定、98年度司執全坤字第990號執行命令及執行
    處通知、99年度訴字第1148號判決暨確定證明書、100年度
    裁全聲字第11號裁定及民事聲請撤回上訴狀等件可稽。
  (三)按「假扣押之裁定，債權人得聲請撤銷之。」「假扣押裁定
    因自始不當而撤銷，或因第529條第4項及第530條第3項之規
    定而撤銷者，債權人應賠償債務人因假扣押或供擔保所受之
    損害。」「關於假扣押之規定，於假處分準用之。」「定暫
    時狀態之裁定因第531條之事由被撤銷，而應負損害賠償責
    任者，如聲請人證明其無過失時，法院得視情形減輕或免除
    其賠償責任。」「除別有規定外，關於假處分之規定，於定
    暫時狀態之處分準用之。」民事訴訟法第530條第3項、第53
    1條第1項、第533條前段、第538條之3及第538條之4分別定
    有明文。又「因故意或過失，不法侵害他人之權利者，負損
    害賠償責任。故意以背於善良風俗之方法，加損害於他人者
    亦同。」、「不法侵害他人之身體、健康、名譽、自由、信
    用、隱私、貞操，或不法侵害其他人格法益而情節重大者，
    被害人雖非財產上之損害，亦得請求賠償相當之金額。其名
    譽被侵害者，並得請求回復名譽之適當處分。」此為民法第
    184條第1項、第195條第l項所定。「而『名譽』為個人在社
    會上享有一般人對其品德、聲望或信譽等所加之評價，屬於
    個人在社會上所受之價值判斷。因此名譽有無受損害，應以
    社會上對其評價是否貶損為斷。準此，查封不動產之強制執
    行行為，既具有公示性，客觀上即足使被查封人被指為債信
    不良，其原所建立之聲望必有減損，信譽勢必因此低落。若
    係以故意或過失而造成該信用（譽）之損害，自屬民法第19
    5條所規定之名譽遭受損害。」最高法院90年度台上字第181
    4號判決著有明文。
  (四)經查，孚佑宮於69年間經主管機關為許可設立登記時，原告
    「謝宏林」(於90年1月30日改名為謝景為)即已在69年3月20
    日之信徒名冊中列名，被告當時為常務董事之一，自無不知
    之理，而後被告擔任第二屆董事長，亦明知原告於79年8 月
    之信徒名冊中以「謝宏林」列載為信徒，此有上開信徒名冊
    及孚佑宮法人登記申請書及第二屆法人登記證書可稽。原告
    擔任公務人員多年，自土地銀行新營分行經理任內退休，一
    向處世正直公義，素得信徒信賴擁護，惟被告明知原告為孚
    佑宮之信徒，卻僅憑內容過錄有誤之信徒名冊，即否認原告
    信徒資格，不得擔任籌備委員及行使職權，對原告聲請假處
    分裁定及執行，其所為已非僅過失而實屬故意。再者，此禁
    止原告行使孚佑宮籌備委員職權之定暫時狀態之假處分，具
    有公示性，客觀上足使原告被指為行為不良，原所建立之聲
    望必有減損，信譽勢必因此低落，社會地位亦遭受損害，且
    徒遭訟累，身心飽受折磨，是原告自得依上開規定請求被告
    賠償非財產上之損害100萬元。
  (五)另參照臺灣高等法院臺南分院89年度抗更(二)字第2號裁定「
    依最高法院87年台抗字第171號裁判要旨：法院定擔保金額
    而為准許假處分之裁定，該項擔保係備供債務人因假處分所
    受損害之賠償，其金額之核定，應以債務人因假處分可能受
    到之損害，或因供擔保所受損害額為衡量標準。本件定暫時
    狀態假處分之執行，勢必損害抗告人之名譽、信用、社會地
    位等無形利益，且對孚佑宮正常業務之辦理、推展與進行發
    生莫大之影響，而關係兩造之權益甚鉅。但原裁定法院在酌
    定擔保金額時，並未詳為審酌抗告人等因該假處分所可能造
    成信用、名譽等無形利益之損害，本院審酌上情，兼以各抗
    告人均得單獨行使職權，故依職權裁量改定相對人應各為每
    一抗告人提供擔保金額100萬元，而准更正如主文第2項所示
    之擔保金額。」，上開假處分事件，係禁止楊水德、盧新江
    、葉正助等人不得行使孚佑宮第四屆董監事職務及參與廟務
    ，與原告遭禁止行使孚佑宮信徒大會籌備委員之一切權利及
    義務之情形相類似，臺灣高等法院臺南分院審酌該假處分所
    可能造成被禁止人之信用、名譽等無形利益之損害為100 萬
    元，則本件原告之信用、名譽等無形利益之損害為100 萬元
    ，亦非無據。又依最高法院96年度台上字第624號判決要旨
    ，實務上認禁止他人行使公司監察人職權，具有公示性，客
    觀上足使被禁止之人被指為行為不良，其原所建立之聲望必
    有減損，則本件原告係遭禁止行使孚佑宮信徒大會籌備委員
    之一切權利義務，此項職權具有公益性質，性質上與上開案
    件類似，是原告遭假處分禁止行使職權，易使被指為行為不
    良，致原所建立之聲望必有減損。
  (六)聲明：
  1.被告應賠償原告100萬元，及自起訴狀繕本送達翌日起至清
    償日止按年息百分之5計算之利息。
  2.原告願供擔保，請宣告准為假執行。
二、被告答辯如下：
  (一)信徒名冊是原告自己偷寫的，原告改名這件事要經過董事會
    同意，但是原告沒有經過董事會同意，我並沒有妨礙原告行
    使權利，籌備委員會也沒有因為訴訟這件事有改選，原告現
    在已經被選為孚佑宮的常務董事，我認為他應該賠償我不是
    我賠償他。
  (二)我小學肄業，目前已經退出廟務，我從63年開始就參與孚佑
    宮的興建，於79年間開始擔任孚佑宮主委，直到最近才退出
    廟務。原告被選上籌備委員會委員時我才認識他，之前不認
    識，有看過。
  (三)法院假處分的裁定有寄給我跟律師，我沒有將裁定公開在佈
    告欄，也沒有告知其他籌備委員，我收到法院通知後就提起
    訴訟，其他籌備委員也不知道原告被禁止權利的事情。籌備
    委員會因為我們的訴訟無法繼續召開，我執行孚佑宮的廟務
    都是有合法的權利，因為原告的關係，我已經無法參與廟務
    委員會的選舉。我擔任孚佑宮的董事長身分已經30幾年了，
    但是廟務的錢都是地區信徒在處理，我跟原告不熟，我是因
    為看信徒名冊是謝宏林不是謝景為才會提起訴訟的等語。
三、本件經證據調查及辯論，兩造對於下列事實均不爭執：
  (一)財團法人臺灣省台南縣東山鄉崁頭山孚佑宮有於95年6月11
    日召開信徒大會，選出籌備委員15人，組成籌備委員會，原
    告為選任之籌備委員之一，被告亦為籌備委員，並被推選為
    主任委員。
  (二)被告前於98年7月16日具狀向本院聲請假處分，請准其供擔
    保禁止原告為行使財團法人臺灣省台南縣東山鄉崁頭山孚佑
    宮信徒大會籌備委員之一切權利及義務，經本院以98年度裁
    全字第2467號裁定准許後，被告業依該裁定內容提供擔保（
    即本院98年度存字第2632號），並由本院以98年度司執全字
    第990號受理及於98年11月27日核發執行命令「禁止謝景為
    （即本件原告）於本案訴訟確定前，不得行使財團法人臺灣
    省台南縣東山鄉崁頭山孚佑宮信徒大會籌備委員之一切權利
    及義務。」。
  (三)被告於上開假處分事件執行後，向原告提起確認委任關係不
    存在等事件，經本院以99年度訴字第1148號審理，判決被告
    敗訴，嗣後被告提起上訴，但於臺灣高等法院台南分院100
    年度上字第12號上訴程序中自行撤回上訴而確定在案。
  (四)上開假處分事件之本案判決被告敗訴確定後，被告已於100
    年5月4日具狀向本院撤回假處分之強制執行，本院遂於100
    年5月12日核發執行命令，撤銷上開98年11月27日之執行命
    令。
四、本件被告前以上開事由向本院聲請假處分，且經本院執行在
    案，嗣因本案判決業已敗訴確定，被告乃撤銷假處分聲請及
    撤回假處分執行等情，已如上述，並有本院98年度裁全字第
    2467號裁定、98年度司執全坤字第990號執行命令及執行處
    通知、99年度訴字第1148號判決暨確定證明書、100年度裁
    全聲字第11號裁定及民事聲請撤回上訴狀等件為憑，及經本
    院調閱上開假處分及確認委任關係不存在事件卷宗核閱無誤
    。原告主張其名譽業因該假處分事件而受侵害，被告應負非
    財產上之損害賠償責任，被告則答辯如上。是本件爭執事項
    厥為：被告之假處分行為是否業已不法侵害原告之名譽？原
    告請求被告負損害賠償責任是否有理由？及其請求賠償金額
    是否合理？經查：
  (一)按假扣押之裁定，債權人得聲請撤銷；假扣押依前開事由經
    撤銷者，債權人應賠償債務人因假扣押或供擔保所受之損害
    ；及假扣押之規定，於假處分準用之，有民事訴訟法第530
    條第3項、第531條第1項及第533條可資參照。次按人格權受
    侵害時，以法律有特別規定者為限，得請求損害賠償或慰撫
    金；不法侵害他人之名譽或不法侵害其他人格法益而情節重
    大者，被害人雖非財產上之損害，亦得請求賠償相當之金額
    ，則為民法第18條及第195條所明定。本件原告因被告假處
    分之聲請，致暫時不得行使孚佑宮籌備委員會之委員職務，
    嗣後雖因被告自行聲請撤銷該假處分之聲請及執行，而回復
    其職務之行使，惟被告之行為是否業已不法侵害原告之名譽
    ，即有探求之必要。
  (二)原告主張伊於69年3月20日信徒名冊即以更名前之「謝宏林
    」列名為孚佑宮信徒之一，被告為孚佑宮常務董事，之後復
    擔任董事長，明知其為信徒，竟以79年8月之信徒名冊列載
    「謝宏林」資料不正確且其為謝景為，並非謝宏林，否認其
    信徒身份，而為假處分聲請，顯係故意侵害伊之名譽，縱非
    故意亦有過失等語。惟被告否認有不法情事，辯稱：伊與原
    告不熟，有看過而已等語。經本院詢問兩造之交情，兩造均
    坦承並不熟識，僅有數面之緣，因原告於95年間被選上籌備
    委員會之委員，二人才開始有接觸等情。再經本院詢問原告
    對於孚佑宮廟務參與程度，原告自承：伊之前在銀行擔任經
    理一職，92年退休後才開始有參與孚佑宮的活動等語。佐以
    本院調閱99年度訴字第1148號卷附孚佑宮79年8月之信徒名
    冊，信徒人數多達五百餘人等情觀之，以兩造素無深交，原
    告平日又未參與孚佑宮事務，及孚佑宮信徒多達數百人，尚
    難期待被告明知原告即為孚佑宮信徒乙事。是原告稱被告明
    知其為孚佑宮信徒，卻故意對其提出假處分聲請，並非可信
    。惟兩造雖無交情，被告對於原告所知有限，但原告於95年
    間經選為孚佑宮籌備委員會之委員後，兩造已有較多接觸，
    被告如因孚佑宮79年8月信徒名冊上記載謝宏林之姓名及住
    所與原告個人資料均有不同，因而質疑原告信徒身份，應能
    透過詢問其他信徒及其他管道進行調查（例如請原告提出戶
    籍謄本確認改名之事，及比對其餘年度整理之信徒名冊，調
    查該年度名冊之住所是否誤載）而予確認，卻捨此不為，單
    以其中一份信徒名冊住所之誤載，率爾對原告聲請假處分，
    難認無過失之情。是被告對於查證原告信徒身份乙節，顯有
    疏失乙節應足認定。
  (三)按『名譽』為個人在社會上享有一般人對其品德、聲望或信
    譽等所加之評價，屬於個人在社會上所受之價值判斷。因此
    名譽有無受損害，應以社會上對其評價是否貶損為斷。準此
    ，查封不動產之強制執行行為，既具有公示性，客觀上即足
    使被查封人被指為債信不良，其原所建立之聲望必有減損，
    信譽勢必因此低落。若係以故意或過失而造成該信用（譽）
    之損害，自屬民法第195條所規定之名譽遭受損害。，此有
    最高法院90年度台上字第1814號判決意旨可資參照。本件被
    告對於原告信徒身份之調查及認定，有上述疏誤之處，竟率
    爾對原告提出假處分之聲請，限制原告籌備委員會委員職務
    之行使，該假處分之執行具有公示性，客觀上任何第三人於
    不明究理情況下，對於原告籌備委員職務行使之正當性有所
    質疑，進而對於原告聲望或信譽造成負面評價，已足影響原
    告之名譽，是原告本於侵權行為之法律關係，對於名譽之人
    格權所受損害，請求被告賠償非財產上所受之損害，於法即
    屬有據。
  (四)按法院對於慰撫金之量定，應斟酌兩造之身分地位及經濟狀
    況等關係定之，不宜單以被害人與實施侵權行為之受僱人之
    資力為衡量之標準，此有最高法院75年度台上字第2164號判
    決可資參考。是審酌非財產上之損害賠償之金額時，自應考
    量兩造間之身分地位及經濟狀況等情事。又侵權行為之損害
    賠償既係以填補損害為主，則侵害之程度、範圍等，自應一
    併列入審酌之因素。本件原告雖受假處分之執行，致禁止行
    使孚佑宮之信徒大會籌備委員之職權，但該籌備委員會為一
    「臨時性」組織，功能僅在於整理孚佑宮信徒名冊及身份，
    以利孚佑宮順利召開信徒大會，為兩造供述在卷，顯見該籌
    備委員會並未直接處理孚佑宮廟務，對於孚佑宮運作並無影
    響。再者，該委員會成員僅15人，原告雖受假處分之執行，
    所能知悉者亦屬有限，況原告受假處分執行後，該籌備委員
    會未再召集會議及運作，此經兩造陳述明確，是原告因該假
    處分之執行，名譽所受影響程度及範圍應屬有限。雖原告提
    出臺灣高等法院臺南分院89年度抗更(二)字第2號裁定及本院
    85年度全字第1202號裁定供本院參酌，認其請求100萬元之
    賠償應屬合理，然詳閱上開裁定之內容，前者係禁止行使董
    監事職權，後者係禁止行使董事長之職權，與本件僅禁止行
    使籌備委員會之委員職權（即不得整理信徒名冊），尚屬有
    間，並無從比附援引。爰審酌上述原告受害程度、範圍，及
    原告曾任土地銀行經理，名下財產約值200萬元；被告則為
    國小肄業，在孚佑宮服務長達30餘年，名下財產價值約值1,
    000萬元（參見附卷兩造稅務電子閘門財產所得調件明細表
    ）等一切情狀，認原告請求之非財產上損害賠償應以15萬元
    為合理，逾此部分，則無理由，應予駁回。
五、綜上所述，原告本於侵權行為之法律關係，請求被告給付15
    萬元，及自起訴狀繕本送達翌日即100年10月7日起至清償日
    止，按週年利率百分之5計算之利息，為有理由，應予准許
    ，逾此所為之請求，則無理由，予以駁回。
六、本件事證已臻明確，兩造其餘主張、答辯或舉證，核與判決
    結果無影響，已無贅述必要，併予敘明。
七、末按法院為終局判決時，應依職權為訴訟費用之裁判，此民
    事訴訟法第87條第1項定有明文。本件訴訟除原告支出第一
    審裁判費10,900元，兩造並無其餘費用支出，是本件訴訟費
    用確定為10,900元，並按兩造勝敗比例酌定負擔之金額。暨
    本判決所命被告給付之金額，未逾50萬元，爰依職權宣告假
    執行。又被告陳明願供擔保請准免為假執行之宣告，經核於
    法並無不合，亦酌定相當擔保金額准許之。其餘原告敗訴部
    分，其假執行之聲請已失所附麗，應併予駁回。
八、訴訟費用裁判之依據：民事訴訟法第79條。
中    華    民    國   100    年    12    月    12    日
                  民事第二庭  法  官  許蕙蘭
以上正本係照原本作成。
如對本判決上訴，須於判決送達後20日內向本院提出上訴狀。
如委任律師提起上訴者，應一併繳納上訴審裁判費。
中    華    民    國   100    年    12    月    12    日
                              書記官  蔡曉卿